ACORDAO-COMPLETO-2355522

ACÓRDÃO 4777/2019 ATA 21/2019 - PRIMEIRA CÂMARA

VISTOS, relatados e discutidos estes autos de tomada de contas especial instaurada pelo Fundo Nacional de Saúde (FNS) , em desfavor de Marcelo Messias de Oliveira (gestão 9/6/2008 a 8/10/2008) e Cleiton Piotto Assunção (gestão 8/4/2009 a 28/11/2011) , ex-secretários municipais de saúde de Passos/MG, em razão da não comprovação de despesas pagas com recursos federais do Sistema Único de Saúde destinados à Atenção Básica repassados pelo FNS ao Fundo Municipal de Saúde de Passos/MG, na modalidade fundo a fundo, nos exercícios de 2008 e 2009.
ACORDAM os ministros do Tribunal de Contas da União, reunidos em sessão da 1ª Câmara, diante das razões expostas pelo relator, em: 
9.1. julgar irregulares as contas do Sr. Marcelo Messias de Oliveira (CPF XXX.067.296-XX) , com fundamento nos arts. 1º, inciso I, 16, inciso III, alínea "c", da Lei 8.443/1992 c/c os arts. 19 e 23, inciso III, da mesma Lei, e com arts. 1º, inciso I, 209, incisos III, 210 e 214, inciso III, do Regimento Interno;
9.2. condenar o Sr. Marcelo Messias de Oliveira (CPF XXX.067.296-XX) ao pagamento das quantias a seguir especificadas, com a fixação do prazo de quinze dias, a contar das notificações, para comprovar, perante o Tribunal (art. 214, inciso III, alínea "a", do Regimento Interno) , o recolhimento da dívida aos cofres do Fundo Nacional de Saúde, atualizadas monetariamente e acrescidas dos juros de mora, calculados a partir das datas discriminadas, até a data dos recolhimentos, na forma prevista na legislação em vigor:
	Valor (R$) 
	Data

	1.795,26
	01/10/2008

	20.907,66
	03/10/2008

9.3. julgar irregulares as contas do Sr. Cleiton Piotto Assunção (CPF XXX.951.526-XX) , com fundamento nos arts. 1º, inciso I, 16, inciso III, alínea "c", da Lei 8.443/1992 c/c os arts. 19 e 23, inciso III, da mesma Lei, e com arts. 1º, inciso I, 209, incisos III, 210 e 214, inciso III, do Regimento Interno;
9.4. condenar o Sr. Cleiton Piotto Assunção (CPF XXX.951.526-XX) ao pagamento das quantias a seguir especificadas, com a fixação do prazo de quinze dias, a contar das notificações, para comprovar, perante o Tribunal (art. 214, inciso III, alínea "a", do Regimento Interno) , o recolhimento da dívida aos cofres do Fundo Nacional de Saúde, atualizadas monetariamente e acrescidas dos juros de mora, calculados a partir das datas discriminadas, até a data dos recolhimentos, na forma prevista na legislação em vigor:
	Valor (R$) 
	Data

	16.207,61
	19/05/2009

	1.573,98
	04/11/2009

9.5. aplicar individualmente aos Srs. Marcelo Messias de Oliveira (CPF XXX.067.296-XX) e Cleiton Piotto Assunção (CPF XXX.951.526-XX) , a multa prevista no art. 57 da Lei 8.443/1992, c/c o art. 267 do Regimento Interno, respectivamente no valor de R$ 5.000,00 (cinco mil reais) e de R$ 4.000,00 (quatro mil reais) , fixando-lhes o prazo de 15 (quinze) dias, a contar da notificação, para comprovarem, perante o Tribunal, o recolhimento da dívida aos cofres do Tesouro Nacional, atualizadas monetariamente, na forma da legislação em vigor, desde a data deste acórdão até a do efetivo recolhimento, se for paga após o vencimento;
9.6. autorizar, desde logo, nos termos do art. 28, inciso II, da Lei 8.443/92, a cobrança judicial da dívida, caso não atendidas as notificações; 
9.7. autorizar, desde logo, caso solicitado e o processo não tenha sido remetido para cobrança judicial, o pagamento da dívida em até 36 parcelas mensais e consecutivas, nos termos do art. 26 da Lei 8.443/1992, c/c o art. 217 do Regimento Interno/TCU, fixando-se o vencimento da primeira parcela em 15 dias, a contar do recebimento da notificação, e o das demais a cada 30 dias, devendo incidir sobre cada valor mensal os correspondentes acréscimos legais, na forma prevista na legislação em vigor, sem prejuízo de alertar o responsável de que a falta de comprovação do recolhimento de qualquer parcela implicará o vencimento antecipado do saldo devedor;
9.8. dar ciência desta deliberação aos responsáveis e ao Procurador-Chefe da Procuradoria da República em Minas Gerais, nos termos do § 3º do art. 16 da Lei 8.443/1992, c/c o § 7º do art. 209 do Regimento Interno do TCU, para adoção das medidas que entender cabíveis.

Tomada de contas especial instaurada pelo Fundo Nacional de Saúde em razão da não comprovação de despesas pagas com recursos federais do Sistema Único de Saúde destinados à Atenção Básica repassados pelo FNS ao Fundo Municipal de Saúde de Passos/MG, na modalidade fundo a fundo, nos exercícios de 2008 e 2009.

Primeira Câmara

Município de Passos/MG.

3. Interessados/Responsáveis:
3.1. Interessado: Fundo Nacional de Saúde - MS (00.530.493/0001-71).
3.2. Responsáveis: Cleiton Piotto Assunção (XXX.951.526-XX); Marcelo Messias de Oliveira (XXX.067.296-XX).

13.1. Ministros presentes: Walton Alencar Rodrigues (Presidente), Benjamin Zymler e Vital do Rêgo (Relator).
13.2. Ministro-Substituto convocado: Marcos Bemquerer Costa.
13.3. Ministro-Substituto presente: Augusto Sherman Cavalcanti.

ACORDAO-COMPLETO-2432422

Acórdão 13990/2020 - Primeira Câmara

VITAL DO RÊGO

Adoto como relatório a instrução de mérito elaborada no âmbito da Secretaria de Controle Externo no Amazonas - SEC/AM (peça 25) , a seguir transcrita com os ajustes pertinentes, que contou com a anuência do corpo diretivo da unidade (peças 26 e 27) :
INTRODUÇÃO	
Trata-se de tomada de contas especial (TCE) instaurada pelo Fundo Nacional de Saúde (FNS) , em desfavor dos Srs. Marcelo Messias de Oliveira (CPF XXX.067.296-XX) , ex-secretário municipal de saúde, de 9/6/2008 a 8/10/2008, e Cleiton Piotto Assunção (CPF XXX.951.526-XX) , ex-secretário municipal de saúde, de 8/4/2009 a 28/11/2011, em razão da não comprovação de despesas pagas com recursos repassados pelo Fundo Nacional de Saúde (FNS) ao município de Passos/MG, na modalidade fundo a fundo, à conta dos Programas de Atenção Básica, nos exercícios de 2008 e 2009, no valor original de R$ 84.484,51.
HISTÓRICO 
O Departamento Nacional de Auditoria do Sistema Único de Saúde (Denasus) realizou A auditoria 12.453 no município de Passos/MG, no período de 2/7/2012 a 7/7/2012, com o objetivo de verificar se a aplicação dos recursos financeiros destinados à Atenção Básica, em especial ao Programa Saúde da Família, no período de 2006 a 2009, estavam de acordo com o Plano Municipal de Saúde e relatórios de gestão, com vistas a atender solicitação da Procuradoria da República no município de Passos/MG.
Consoante o Parecer Administrativo/COADE/CGAUD/DENASUS 316, de 31/3/2014 (peça 2, p. 138-139) , a equipe do Denasus apurou débito em virtude da não comprovação de despesas realizadas com recursos recebidos do Programa de Atenção Básica, no valor original de R$ 84.484,51. 
No Relatório do Tomador de Contas 141/2016 (peça 1, p. 22-27) , em que os fatos estão circunstanciados, restou caracterizada a responsabilidade dos Srs. Marcelo Messias de Oliveira (CPF XXX.067.296-XX) , ex-secretário municipal de saúde, de 9/6/2008 a 8/10/2008, e Cleiton Piotto Assunção (CPF XXX.951.526-XX) , ex-secretário municipal de saúde, de 8/4/2009 a 28/11/2011. O registro na conta diversos responsáveis do Siafi ocorreu, por meio da nota de sistema 2016NS054246, de 8/8/2016 (peça 1, p. 35) . 
A CGU realizou a auditoria 89/2017 da TCE (peça 1, p. 45-47) , atribuiu o débito aos mesmos responsáveis e concluiu pela irregularidade das presentes contas, conforme Certificado de Auditoria e Parecer do Dirigente do Órgão de Controle Interno 89/2017 (peça 1, p. 46 e 47, respectivamente) .
Em Pronunciamento Ministerial (peça 1, p. 50) , o Ministro de Estado da Saúde, na forma do art. 52, da Lei 8.443, de 16 de julho de 1992, declara que tomou conhecimento das conclusões do Controle Interno acerca das presentes contas.
A TCE, originalmente autuada sob a responsabilidade de agir da Secex-MG, foi redistribuída para a Secex/AM por meio da Portaria-Segecex 22/2016, no âmbito do "Projeto TCE Estados".
No âmbito do Tribunal, esta unidade técnica, com anuência do Secretário (peça 19) , pugnou pela citação do Sr. Marcelo Messias de Oliveira (CPF XXX.067.296-XX) , ex-secretário municipal de saúde, de 9/6/2008 a 8/10/2008, para que apresentasse alegações de defesa quanto à não comprovação da boa e regular aplicação dos recursos repassados pelo Fundo Nacional de Saúde (FNS) , ao município de Passos/MG, na modalidade fundo a fundo, à conta dos Programas de Atenção Básica, no exercício de 2008, e/ou recolhesse o valor atualizado do débito, conforme instrução anterior (peça 9) :
Ocorrência: não comprovação da boa e regular aplicação dos recursos repassados pelo Fundo Nacional de Saúde (FNS) , ao município de Passos/MG, na modalidade fundo a fundo, à conta dos Programas de Atenção Básica, no exercício de 2008, no valor original de R$ 22.702,92, referente a gastos com combustível sem a devida comprovação de deslocamentos de veículos da secretaria municipal de saúde.
Conduta: deixar de apresentar documentação comprobatória de despesas pagas com recursos repassados pelo Fundo Nacional de Saúde (FNS) ao município de Passos/MG, na modalidade fundo a fundo, à conta do Programa de Atenção Básica, no exercício de 2008, relativa a gastos com combustível sem a devida comprovação de deslocamentos de veículos da secretaria municipal de saúde, no valor original de R$ 22.702,92.
Nexo de causalidade: devido à ausência de documentação comprobatória da aplicação dos recursos supracitados, configurou-se dano ao erário federal.
Esta unidade técnica, com anuência do Secretário (peça 9) , também pugnou pela citação do Sr. Cleiton Piotto Assunção (CPF XXX.951.526-XX) , ex-secretário municipal de saúde, de 8/4/2009 a 28/11/2011, para que apresentasse alegações de defesa quanto à não comprovação da boa e regular aplicação dos recursos repassados pelo Fundo Nacional de Saúde (FNS) , ao município de Passos/MG, na modalidade fundo a fundo, à conta dos Programas de Atenção Básica, no exercício de 2009 e/ou recolhesse o valor atualizado do débito, conforme instrução anterior (peça 9) :
Ocorrência: não comprovação da boa e regular aplicação dos recursos repassados pelo Fundo Nacional de Saúde (FNS) ao município de Passos/MG, na modalidade fundo a fundo, à conta dos Programas de Atenção Básica, no exercício de 2009, no valor original de R$ 61.781,59, sendo R$ 44.000,00, em 8/5/2009, referente à não comprovação da despesa com aquisição de veículo para o programa DST/AIDS, e R$ 17.781,59 relativo a gastos com combustível sem a devida comprovação de deslocamentos de veículos da secretaria municipal de saúde.
Conduta: deixar de apresentar documentação comprobatória de despesas pagas com recursos repassados pelo Fundo Nacional de Saúde (FNS) ao município de Passos/MG, na modalidade fundo a fundo, à conta do Programa de Atenção Básica, no exercício de 2009, relativa a gastos com combustível sem a devida comprovação de deslocamentos de veículos da secretaria municipal de saúde e despesa com aquisição de veículo para o programa DST/AIDS, totalizando R$ 61.781,59.
Nexo de causalidade: devido à ausência de documentação comprobatória da aplicação dos recursos supracitados, configurou-se dano ao erário federal.
EXAME TÉCNICO
Em cumprimento ao Despacho do Secretário (pela 9) , foi promovida a citação dos Srs. Marcelo Messias de Oliveira (CPF XXX.067.296-XX) e Cleiton Piotto Assunção (CPF XXX.951.526-XX) , mediante os Ofícios 1227/2018 e 1228/2018-TCU/SECEX-AM (peças 12 e 11) , datados de 2/7/2018, respectivamente.
O Sr. Cleiton Piotto Assunção (CPF XXX.951.526-XX) tomou ciência do ofício que lhe foi remetido, conforme documento constante da peça 14, apresentando tempestivamente suas alegações de defesa, conforme documentação integrante das peças 16 e 20, complementadas pelas peças 21 e 22.
O Sr. Marcelo Messias de Oliveira (CPF XXX.067.296-XX) tomou ciência do ofício que lhe foi remetido, conforme documento constante da peça 13, apresentando tempestivamente suas alegações de defesa, conforme documentação integrante das peças 18 e 19.
Tendo em vista as defesas apresentadas, as alegações de defesa serão analisadas em duas partes: a primeira, referente à não comprovação da despesa com aquisição de veículo, será feita individualmente, por se tratar de um único responsável, o Sr. Cleiton Piotto Assunção. A segunda, referente a gastos com combustível sem a devida comprovação de deslocamentos de veículos, será realizada em conjunto, por serem as argumentações comuns aos dois responsáveis.
Ocorrência: não comprovação da boa e regular aplicação dos recursos repassados pelo Fundo Nacional de Saúde (FNS) ao município de Passos/MG, na modalidade fundo a fundo, à conta dos Programas de Atenção Básica, no exercício de 2009, no valor original de R$ 44.000,00, em 8/5/2009, referente à não comprovação da despesa com aquisição de veículo para o programa DST/AIDS.
1.1. Responsável: Sr. Cleiton Piotto Assunção (CPF XXX.951.526-XX) .
1.2. Alegações de defesa.
1.2.1. A defesa apresentou cópia do Contrato 026/2009 (peça 22, p. 9-15) , firmado entre o município de Passos/MG e a Sovemar - Sociedade de Veículos Máquinas e Representações Ltda., CNPJ 23.272.792/0001-59, cujo objeto é a aquisição de veículo para o Ambulatório Escola e os portadores das DST/AIDS, no valor total de R$ 44.000,00. Entretanto, a cópia não está assinada pelas partes (peça 22, p.14) .
1.2.2. Apresentou também a nota fiscal 102016, série 1, emitida em 28/4/2009 pela empresa Sovemar - Sociedade de Veículos Máquinas e Representações Ltda., CNPJ 23.272.792/0001-59, no valor total de R$ 44.000,00, tendo como destinatário a prefeitura de Passos/MG. Consta do documento a informação da aquisição de um veículo VW Kombi, objeto da licitação 106/09 (peça 22, p. 18) . Apresentou ainda o Certificado de Registro e Licenciamento de Veículo - Detran/MG constando um veículo VW Kombi, ano fabricação/modelo 2008/2009, placa HLF-0367, em nome da prefeitura de Passos/MG (peça 22, p. 29) .
1.2.3. A defesa também trouxe aos autos uma declaração emitida pela coordenação do Ambulatório Escola - Ambes/PMP (peça 21, p. 27) , em que consta a seguinte declaração:
Este automóvel serve ao Ambes para transporte de documentos, produtos, medicamentos, insumos médico-hospitalares entre os setores envolvidos na gestão do Programa Municipal de Prevenção e Tratamento das IST/Aids e Hepatites virais (...) .
Transporte de produtos e equipamentos de grande porte (...) .
Transporte semanal de material biológico para a Santa Casa de Misericórdia de Passos e transporte dos insumos recebidos (...) .
Também auxilia o Departamentos Cerest e Epidemiologia deste município (...) .
Ressalta-se ainda que a responsabilidade da manutenção desta Kombi tem sido cumprida de forma compartilhada entre esta prefeitura e a Universidade do Estado de Minas Gerais, conforme o Convênio 011/2017 firmado entre as partes.
1.3. Análise das alegações de defesa.
1.3.1. Apreciando-se a documentação apresentada pelo viés da formalidade, busca-se a prescrição legal no § 2º da Lei 4.320/64, que determina que a liquidação da despesa por fornecimentos feitos ou serviços prestados terá por base: I - o contrato, ajuste ou acordo respectivo; II - a nota de empenho; III - os comprovantes da entrega de material ou da prestação efetiva do serviço.
1.3.2. Os documentos apresentados pela defesa contêm as seguintes falhas: o contrato apresentado pela defesa não está assinado pelas partes; a nota de empenho não foi apresentada; e a nota fiscal não contém ateste. 
1.3.3. Apesar das falhas apontadas, ao verificar a documentação apresentada pela defesa, pode-se constatar a existência do veículo, mediante a confrontação dos dados constantes da nota fiscal apresentada, que contém um veículo VW Kombi, objeto da licitação 106/09, chassi 9BWMF07X39PQ13709 (peça 22, p. 18) , com o documento de registro do veículo, em nome da prefeitura de Passos/MG, contendo as mesmas informações (peça 22, p. 29) .
1.3.4. Também foi possível ser confirmada a existência do veículo por meio de pesquisa realizada no sítio eletrônico do Departamento Nacional de Trânsito (Denatran) , conforme extrato à peça 23.
1.3.5. Uma vez comprovada a aquisição do veículo, e o nexo existente entre os recursos recebidos e o objeto ajustado, fica comprovada a regular aplicação dos recursos, com fundamento no princípio da verdade material, ainda que diante de falhas formais. Assim, não é razoável falar em dano ao erário neste caso (Acórdão 3875/2018-TCU-Primeira Câmara, rel. Vital do Rêgo, 5.266/2018-TCU-1ª Câmara, rel. Min. Weder de Oliveira) . 
1.3.6. Portanto, propõe-se acolher parcialmente as alegações de defesa apresentadas pelo Sr. Cleiton Piotto Assunção (CPF XXX.951.526-XX) , sendo suficientes para elidir as irregularidades a ele atribuídas no tocante à ocorrência da não comprovação da despesa com aquisição de veículo para o programa DST/AIDS.
Ocorrência: não comprovação da boa e regular aplicação dos recursos repassados pelo Fundo Nacional de Saúde (FNS) ao município de Passos/MG, na modalidade fundo a fundo, à conta dos Programas de Atenção Básica, no exercício de 2008 e 2009, referente a gastos com combustível sem a devida comprovação de deslocamentos de veículos da secretaria municipal de saúde.
1.4. Responsáveis: Srs. Marcelo Messias de Oliveira (CPF XXX.067.296-XX) , ex-secretário municipal de saúde, de 9/6/2008 a 8/10/2008; Cleiton Piotto Assunção (CPF XXX.951.526-XX) , ex-secretário municipal de saúde, de 8/4/2009 a 28/11/2011.
1.5. Os responsáveis apresentaram defesas iguais para as condutas apontadas pelo TCU em seus respectivos mandatos, embora não tenha sido atribuída responsabilidade solidária nos débitos indicados. Sendo assim, as alegações de defesa de ambos os responsáveis serão analisadas conjuntamente, podendo-se agrupar os argumentos em três vertentes, como apresentado a seguir.
1.6. Argumento 1: do controle de frota: inexistência de responsabilidade do Secretário Municipal de Saúde, fundamentada nas seguintes explicações (peça 19, p. 3-6; e peça 20, p. 4-7) :
 (...) imputa-se ao SECRETÁRIO MUNICIPAL DE SAÚDE o dever de controlar o fluxo de veículos de sua secretaria, de forma a justificar o efetivo deslocamento de veículos (controle de frota) com combustível adquirido, mediante o repasse de verba federal.
Sucede, que no âmbito do MUNICÍPIO DE PASSOS, o controle de frota de veículos jamais se inseriu nas atribuições legais do SECRETÁRIO MUNICIPAL DE SAÚDE.
 (...) de acordo com o art. 4°, inc. XXVII da Lei Municipal n º 2.339 de 06 de Junho de 2003, compete ao Departamento de Transporte e Trânsito do MUNICÍPIO DE PASSOS, dentre outras atribuições, a de "vistoriar os veículos que necessitem de autorização especial para transitar e estabelecer os requisitos técnicos a serem observados para a circulação desses veículos ".
Já em 2015, a Lei Municipal nº 3.162, de 23 de Outubro de 2015  (...) estabeleceu em seu art. 19, que:
Art. 19.A Divisão de Educação de Trânsito e Estatísticas, ligado ao Departamento de Trânsito, compete:
 (...) 
VIII - controlar os dados estatísticos da frota circulante do município;
IX - controlar os veículos registrados e licenciados no município;
 (...) 
Como se percebe, por expressa disposição legal, a atribuição de fiscalizar o fluxo de veículos municipais jamais se inseriu nas atribuições da SECRETARIA MUNICIPAL DE SAÚDE ficando historicamente a cargo do DEPARTAMENTO DE TRANSPORTE E TRÂNSITO vinculado à SECRETARIA MUNICIPAL DE PLANEJAMENTO, assim permanecendo até o presente.
 (...) 
não se pode exigir do Requerido a responsabilidade por um ato que jamais se inseriu em suas atribuições legais (competências funcionais) , seja de forma direta ou indireta, posto que o DEPARTAMENTO DE TRANSPORTES E TRÂNSITO, como já vimos, em nenhum momento esteve subordinado à SECRETARIA MUNICIPAL DE SAÚDE.
 (...) 
cobrar do Requerido uma atribuição que não constava do rol de suas competências legais, perfaz tentativa de responsabilização objetiva por ato de terceiro.
 (...) 
parece evidente não apenas a inexistência da prática de conduta ilícita por parte do Requerido  (...) , como um proposital alargamento do nexo de causalidade, mediante a sumária desconsideração das leis municipais acima citadas, de forma a se buscar uma ilícita e irrazoável responsabilização civil.
 (...) 
Assim sendo, o Requerido não pode ser responsabilizado pela suposta ausência de controle de frota dos veículos municipais, qualquer que seja a sua lotação, posto que a atribuição de controle e fiscalização sobre a circulação dos mesmos se inseria (e se insere) nas atribuições legais de órgão público municipal próprio. (grifos constantes no original) 
1.7. Argumento 2: Da liquidação das despesas: inexistência de responsabilidade do secretário municipal fundamentada nas seguintes explicações (peça 19, p. 6-8; e peça 20, p. 7-10) :
 (...) ausente a competência legal para determinar e fiscalizar a circulação de veículos, não se pode atribuir ao Requerido eventual irregularidade ocorrida no controle da frota municipal.
 (...) 
sabe-se que as despesas municipais são fiscalizadas individualmente pelo órgão de controle interno, sendo certo que o MUNICÍPIO DE PASSOS, através da Lei Municipal nº 2.251/012, atribuiu à Controladoria-Geral do Município  (e não à SECRETARIA MUNICIPAL DE SAÚDE) atribuições fiscalizatórias relacionadas à regular e racional utilização de recursos públicos e acompanhamento de projetos e atividades, bem como a aplicação, sob qualquer forma, de recursos públicos.
 (...) 
Outrossim, a Constituição da República estabelece a responsabilidade de fiscalização do Município como atribuição dos órgãos de controle interno e externo (art. 31) , esclarecendo que "os responsáveis pelo controle interno, ao tomarem conhecimento de qualquer irregularidade ou ilegalidade, dela darão ciência ao Tribunal de Contas da União, sob pena de responsabilidade solidária."  (art. 74, §1º) (...) Quero com isto dizer, que o Requerido não poderia sequer desconfiar de eventual não comprovação da boa e regular aplicação dos recursos federais com gastos de combustível, sem a devida comprovação de deslocamentos de veículos, haja vista que (a) não lhe competia o dever de controle da/rota municipal (item 2.1, supra) e (b) todas as despesas empenhadas com combustível são, por dever de ofício, examinadas individualmente pelo órgão de controle interno, que jamais o alertou para qualquer irregularidade.
 (...) 
tratando-se de ato administrativo específico e técnico, não se pode transferir a responsabilidade pela sua regularidade ao SECRETÁRIO MUNICIPAL DE SAÚDE, que indubitavelmente não tem sequer conhecimento técnico sobre a matéria, sendo certo que os agentes de controle interno têm formação acadêmica especifica para o exercício de suas funções (Direito e/ou Contabilidade ou Administração, nos termos do art. 3° da Lei Municipal nº 2.251/0 1, que institui o controle interno no Município de Passos) . Trata-se, também aqui, de uma ilícita, ilegítima e irrazoável tentativa de responsabilização objetiva por ato de terceiro, que não pode ser admitida por este E. Tribunal de Contas da União.  (grifos constantes no original) 
1.8. Argumento 3: da inexistência de elemento subjetivo da conduta, fundamentada nas seguintes explicações (peça 19, p. 8-9; e peça 20, p. 12-13) :
 (...) na ausência de qualquer conduta deliberadamente praticada com o escopo de causar dano ao Erário, também não se pode atribuir ao Requerido qualquer comportamento omisso, negligente ou imprudente.
Ora, o Requerido agiu nos limites de sua competência, na legítima confiança de que os demais órgãos públicos municipais cumpriam escorreitamente suas atribuições, não podendo ser responsabilizado nem comissiva, nem omissivamente, nem dolosa, nem culposamente, por ter única e exclusivamente respeitado as regras de competência e estrutura administrativa da Administração Pública do MUNICÍPIO DE PASSOS.
A responsabilidade civil deriva da transgressão de uma norma jurídica preexistente, impondo ao infrator a consequente obrigação de indenizar o dano, mas no caso dos autos, não se pode nem ao menos afirmar que houve uma transgressão, posto que todas as imputações formuladas foram pautadas por um completo e irrestrito desrespeito às leis municipais que dispõem sobre a organização e estrutura do MUNICÍPIO DE PASSOS. 
 (...) 
Ao deixar-se de analisar as regras de competência, certamente se coletou documentos parciais, sem que os órgãos públicos efetivamente implicados pudessem justificar suas condutas.  (grifos constantes no original) 
1.9. Análise das alegações de defesa dos Srs. Marcelo Messias de Oliveira e Cleiton Piotto Assunção.
1.9.1. Apesar de a defesa ter dividido suas alegações em três pontos, percebe-se que o fundamento da argumentação é o mesmo, qual seja, a alegação de que os responsáveis indicados não detinham a competência e, consequentemente, a responsabilidade, de controlar os veículos no que tange aos deslocamentos e gastos de combustível. Tal entendimento pode ser confirmado a partir dos resumos apresentados ao final de cada ponto apresentado nas defesas: 
argumento 1: "o Requerido não pode ser responsabilizado pela suposta ausência de controle de frota dos veículos municipais, qualquer que seja a sua lotação, posto que a atribuição de controle e fiscalização sobre a circulação dos mesmos se inseria (e se insere) nas atribuições legais de órgão público municipal próprio" (peça 19, p. 6; e peça 20, p. 7) ;
argumento 2: "não se pode imputar ao Requerido, (...) o dever de (...)  verificar a correção e racionalidade da liquidação da despesa com combustível, atribuição que por sua vez se insere nas competências legais do órgão de controle de interno" (peça 19, p. 8; e peça 20, p. 9) ;
argumento 3: "no caso dos autos, não se pode nem ao menos afirmar que houve uma transgressão, posto que todas as imputações formuladas foram pautadas por um completo e irrestrito desrespeito às leis municipais", complementado por "o Requerido não tem condições de responder pelo controle da frota municipal e correlatos gastos com combustível, temas que não se inseriam em suas competências legais" (peça 19, p. 9; e peça 20, p. 13) .
1.9.2. Caso haja ausência de competência e de responsabilidade dos secretários municipais sobre as ocorrências levantadas pela auditoria do Denasus, então deve-se retirar a imputação dos débitos aos responsáveis apontados na citação.
1.9.3. Entretanto, a linha de argumentação da defesa equivoca-se ao entender que exige-se dos secretários de saúde assumir as funções de controle de frota atribuídas ao setor de transporte e as obrigações de controlar os gastos da prefeitura, atribuídas ao controle interno.
1.9.4. Na verdade, foi atribuída ao secretário municipal de saúde a competência de gerir o fundo municipal de saúde, inclusive assinando os cheques das despesas do fundo em conjunto com o prefeito municipal, conforme art. 3º da Lei Municipal de Passos-MG 1.767/1991 (peça 21, p. 13) , que confere ao secretário municipal de saúde a função de ordenador de despesas do fundo.
1.9.5. Ao ordenador de despesas compete verificar todo o processo de dispêndio, com o objetivo de, entre outras medidas, detectar possíveis irregularidades, de modo que a sua assinatura não configura mera formalidade, mas autêntica instância de controle de gastos dos recursos públicos. Quem assina o título de crédito assume o ônus de verificar a lisura dos pagamentos efetuados e da respectiva documentação de suporte, passando a responder por eventuais prejuízos originados desse ato (Acórdão 550/2015-TCU-Plenário, rel. Bruno Dantas; 6.213/2015-TCU-1ª Câmara, rel. Augusto Sherman; 635/2017-TCU-Plenário, rel. Aroldo Cedraz; 1.568/2015-TCU-2ª Câmara, rel. Ana Arraes) .
1.9.6. O art. 63, § 2º, da Lei 4.320/1964 estabelece que a liquidação da despesa terá por base os comprovantes da prestação efetiva do serviço, dentre outras exigências. 
1.9.7. Não fica evidenciado em que os secretários de saúde, como ordenadores de despesas, se fundamentavam, ao pagarem os gastos com combustível, visto não haver documentos de controle que comprovem os deslocamentos de veículos. As despesas deveriam estar suportadas por outros instrumentos de controle que evidenciassem o consumo de combustíveis.
1.9.8. Os destinatários de recursos federais devem comprovar a regular a aplicação dos recursos recebidos. Portanto, a ausência de evidenciação da correta utilização dos recursos por meio de documentos comprobatórios das despesas impossibilita a constatação da integral e correta aplicação dos recursos públicos nos fins a que se destinam, fazendo nascer a legítima presunção de que as verbas não foram empregadas na execução do objeto previsto. Isso se dá porque ao administrador público cabe o ônus de provar que o montante foi consumido na finalidade à qual se destina a verba repassada, caso contrário será tido como inadimplente.
1.9.9. Portanto, uma vez que as despesas inquinadas continuam sem comprovação da boa e regular aplicação, permanece a imputação dos débitos aos respectivos responsáveis, conforme apresentados na instrução de citação (peça 7) .
1.9.10. Assim, deve-se rejeitar as alegações de defesa dos Srs. Marcelo Messias de Oliveira (CPF XXX.067.296-XX) , ex-secretário municipal de saúde, de 9/6/2008 a 8/10/2008; Cleiton Piotto Assunção (CPF XXX.951.526-XX) , ex-secretário municipal de saúde, de 8/4/2009 a 28/11/2011, nos respectivos períodos, uma vez que não foram suficientes para sanear as irregularidades a ele atribuídas.
ANÁLISE DA PRESCRIÇÃO DA PRETENSÃO PUNITIVA
A prescrição da pretensão punitiva subordina-se ao prazo geral de dez anos, indicado no art. 205 da Lei 10.406/2002 (Código Civil) , e tem como termo a quo a data de ocorrência da irregularidade sancionada, nos termos do art. 189 da Lei 10.406/2002 (Código Civil) .
Com relação à ocorrência da prescrição da pretensão punitiva, este Tribunal aprovou por meio do Acórdão 1441/2016-TCU-Plenário (relator: Ministro Walton Alencar Rodrigues) incidente de uniformização de jurisprudência em que firma o entendimento de que a matéria se subordina ao prazo prescricional de dez anos indicado no art. 205 do Código Civil, contado a partir da data de ocorrência da irregularidade a ser sancionada.
No presente caso, o prazo para prestação de contas encerrou em 30/3/2009 para os valores recebidos, em 2008, e em 30/3/2010, para aqueles recebidos em 2009, consoante § 1º, do art. 36, da Lei Complementar 141/2012. O ato que ordenou a citação dos responsáveis ocorreu em 29/6/2018 (peça 9) , antes, portanto, do transcurso de dez anos entre esse ato e o fato final impugnado.
Reconhecida a interrupção do prazo prescricional, nos termos do art. 202, inciso I, do Código Civil, inexiste no presente processo óbice ao exercício da ação punitiva por parte deste Tribunal aos responsáveis.
CONCLUSÃO
Considerando a suficiência e a adequação dos elementos probatórios indispensáveis à formação de juízo quanto à ocorrência da irregularidade e a ausência de nulidades que acarretem prejuízo processual aos responsáveis, conclui-se que houve dano ao erário, sendo necessário o ressarcimento.	
Em face da análise promovida no item 15.6, propõe-se rejeitar as alegações de defesa apresentadas pelos Sr. Marcelo Messias de Oliveira (CPF XXX.067.296-XX) , uma vez que não foram suficientes para sanear as irregularidades a ele atribuída, tampouco lograram afastar o débito imputado ao responsável. Ademais, inexistem nos autos elementos que demonstrem sua boa-fé ou a ocorrência de outros excludentes de culpabilidade. Desse modo, suas contas devem, desde logo, ser julgadas irregulares, nos termos do art. 202, § 6º, do Regimento Interno/TCU, procedendo-se à sua condenação em débito e à aplicação da multa prevista no art. 57 da Lei 8.443/1992.
Em face da análise promovida nos itens 14.3 e 15.6, propõe-se acolher parcialmente as alegações de defesa apresentadas pelo Sr. Cleiton Piotto Assunção (CPF XXX.951.526-XX) , sendo que foram suficientes para elidir parte das irregularidades a ele atribuídas; entretanto, não lograram afastar a totalidade do débito imputado ao responsável. Ademais, inexistem nos autos elementos que demonstrem sua boa-fé ou a ocorrência de outros excludentes de culpabilidade. Desse modo, suas contas devem, desde logo, ser julgadas irregulares, nos termos do art. 202, § 6º, do Regimento Interno/TCU, procedendo-se à sua condenação em débito, não lhe sendo aplicável a multa prevista no art. 57 da Lei 8.443/1992.
O cofre credor deve ser o Fundo Nacional de Saúde, conforme entendimento firmado pelo TCU no Acórdão 1072/2017-TCU-Plenário, de relatoria do Ministro Bruno Dantas:
9.3.3. tratando-se de débito decorrente de dano ao erário propriamente dito, cabe ao gestor responsável pela irregularidade a obrigação de devolver os recursos, visto que, nessas situações, não há evidências de que eles tenham sido aplicados em prol de alguma finalidade pública, devendo a recomposição ser feita ao Fundo Nacional de Saúde, em respeito ao disposto no art. 2º, inciso VII, do Decreto 3.964/2001 combinado com o art. 33, § 4º, da Lei 8.080/1990; 
PROPOSTA DE ENCAMINHAMENTO
Diante do exposto, submetem-se os autos à consideração superior, propondo:
rejeitar as alegações de defesa apresentadas pelo Sr. Marcelo Messias de Oliveira (CPF XXX.067.296-XX) , ex-secretário municipal de saúde, de 9/6/2008 a 8/10/2008, uma vez que não foram suficientes para sanear as irregularidades a ele atribuídas;
acolher parcialmente as alegações de defesa apresentadas pelo Sr. Cleiton Piotto Assunção (CPF XXX.951.526-XX) , ex-secretário municipal de saúde, de 8/4/2009 a 28/11/2011, sendo que foram suficientes para elidir parte das irregularidades a ele atribuídas;
com fundamento nos arts. 1º, inciso I, 16, inciso III, alínea "c", da Lei 8.443/1992 c/c os arts. 19 e 23, inciso III, da mesma Lei, e com arts. 1º, inciso I, 209, incisos III, 210 e 214, inciso III, do Regimento Interno, que sejam julgadas irregulares as contas do Sr. Marcelo Messias de Oliveira (CPF XXX.067.296-XX) , ex-secretário municipal de saúde, de 9/6/2008 a 8/10/2008, e condená-lo ao pagamento das quantias a seguir especificadas, com a fixação do prazo de quinze dias, a contar das notificações, para comprovarem, perante o Tribunal (art. 214, inciso III, alínea "a", do Regimento Interno) , o recolhimento das dívidas aos cofres do Fundo Nacional de Saúde, atualizadas monetariamente e acrescidas dos juros de mora, calculados a partir das datas discriminadas, até a data dos recolhimentos, na forma prevista na legislação em vigor;
Ocorrência: não comprovação da boa e regular aplicação dos recursos repassados pelo Fundo Nacional de Saúde (FNS) , ao município de Passos/MG, na modalidade fundo a fundo, à conta dos Programas de Atenção Básica, no exercício de 2008, no valor original de R$ 22.702,92, referente a gastos com combustível sem a devida comprovação de deslocamentos de veículos da secretaria municipal de saúde, consoante tabela a seguir:
	Data do fato gerador
	Valor (R$) 
	Documento de identificação do débito
	Número da devolução

	1º/10/2008
	1.795,26
	Nota fiscal 468
	96258

	3/10/2008
	20.756,50
	Nota fiscal 477
	96259

	3/10/2008
	151,16
	Nota fiscal 478
	96259

Dispositivos violados: Portaria/GM/MS 648/2006; art. 70, parágrafo único, da Constituição Federal; art. 93 do Decreto-Lei 200/1967; art. 139, § 4°, do Decreto 93.872, de 23 de dezembro de 1986; arts. 62 e 63 da Lei 4.320/1964. 
Evidências: Relatório de Auditoria do Denasus 12.453, de 21/1/2013; Parecer Administrativo/COADE/CGAUD/DENASUS 316, de 31/3/2014; Relatório do Tomador de Contas 141/2016 e 89/2017 da TCE.
Conduta: deixar de apresentar documentação comprobatória de despesas pagas com recursos repassados pelo Fundo Nacional de Saúde (FNS) ao município de Passos/MG, na modalidade fundo a fundo, à conta do Programa de Atenção Básica, no exercício de 2008, relativa a gastos com combustível sem a devida comprovação de deslocamentos de veículos da secretaria municipal de saúde, no valor original de R$ 22.702,92.
Nexo de causalidade: devido à ausência de documentação comprobatória da aplicação dos recursos supracitados, configurou-se dano ao erário federal.
		DATA DA OCORRÊNCIA
	VALOR ORIGINAL (R$) 

	1º/10/2008
	1.795,26

	3/10/2008
	20.907,66

	Total
	22.702,92

Valor atualizado até 22/11/2018: R$ 58.822,44.
com fundamento nos arts. 1º, inciso I, 16, inciso III, alínea "c", da Lei 8.443/1992 c/c os arts. 19 e 23, inciso III, da mesma Lei, e com arts. 1º, inciso I, 209, incisos III, 210 e 214, inciso III, do Regimento Interno, que sejam julgadas irregulares as contas do Sr. Cleiton Piotto Assunção (CPF XXX.951.526-XX) , ex-secretário municipal de saúde, de 8/4/2009 a 28/11/2011, e condená-lo ao pagamento das quantias a seguir especificadas, com a fixação do prazo de quinze dias, a contar das notificações, para comprovarem, perante o Tribunal (art. 214, inciso III, alínea "a", do Regimento Interno) , o recolhimento das dívidas aos cofres do Fundo Nacional de Saúde, atualizadas monetariamente e acrescidas dos juros de mora, calculados a partir das datas discriminadas, até a data dos recolhimentos, na forma prevista na legislação em vigor;
Ocorrência: não comprovação da boa e regular aplicação dos recursos repassados pelo Fundo Nacional de Saúde (FNS) ao município de Passos/MG, na modalidade fundo a fundo, à conta dos Programas de Atenção Básica, no exercício de 2009, no valor original de R$ 17.781,59, relativo a gastos com combustível sem a devida comprovação de deslocamentos de veículos da secretaria municipal de saúde, consoante tabela a seguir:
	Data do fato gerador
	Valor (R$) 
	Documento de identificação do débito
	Número da devolução

	19/5/2009
	16.207,61
	Nota fiscal 1008
	96261

	4/11/2009
	1.573,98
	Transferência bancária 5960
	96262

Dispositivos violados: Portaria/GM/MS 648/2006; art. 70, parágrafo único, da Constituição Federal; art. 93 do Decreto-Lei 200/1967; art. 139, § 4°, do Decreto 93.872, de 23 de dezembro de 1986; arts. 62 e 63 da Lei 4.320/1964. 
Evidências: Relatório de Auditoria do Denasus 12.453, de 21/1/2013; Parecer Administrativo/COADE/CGAUD/DENASUS 316, de 31/3/2014; Relatório do Tomador de Contas 141/2016 e Relatório de Auditoria da CGU 89/2017.
Conduta: deixar de apresentar documentação comprobatória de despesas pagas com recursos repassados pelo Fundo Nacional de Saúde (FNS) ao município de Passos/MG, na modalidade fundo a fundo, à conta do Programa de Atenção Básica, no exercício de 2009, relativa a gastos com combustível sem a devida comprovação de deslocamentos de veículos da secretaria municipal de saúde, totalizando R$ 17.781,59.
Nexo de causalidade: devido à ausência de documentação comprobatória da aplicação dos recursos supracitados, configurou-se dano ao erário federal.
		DATA DA OCORRÊNCIA
	VALOR ORIGINAL (R$) 

	19/5/2009
	16.207,61

	4/11/2009
	1.573,98

	Total
	17.781,59

Valor atualizado até 21/11/2018: R$ 42.423,17. 
aplicar aos Srs. Marcelo Messias de Oliveira (CPF XXX.067.296-XX) , ex-secretário municipal de saúde, de 9/6/2008 a 8/10/2008; e Cleiton Piotto Assunção (CPF XXX.951.526-XX) , ex-secretário municipal de saúde, de 8/4/2009 a 28/11/2011, individualmente, a multa prevista no art. 57 da Lei 8.443/1992 c/c o art. 267 do Regimento Interno, com a fixação do prazo de quinze dias, a contar das notificações, para comprovarem, perante o Tribunal (art. 214, inciso III, alínea "a", do Regimento Interno) , o recolhimento das dívidas aos cofres do Tesouro Nacional, atualizadas monetariamente desde a data do acórdão que vier a ser proferido até a dos efetivos recolhimentos, se forem pagas após o vencimento, na forma da legislação em vigor;
autorizar, desde logo, nos termos do art. 28, inciso II, da Lei 8.443/1992, a cobrança judicial das dívidas caso não atendidas as notificações;
encaminhar cópia da deliberação que vier a ser proferida, bem como do relatório e do voto que a fundamentarem, ao Procurador-Chefe da Procuradoria da República em Minas Gerais, nos termos do § 3º do art. 16 da Lei 8.443/1992 c/c o § 7º do art. 209 do Regimento Interno do TCU, para adoção das medidas que entender cabíveis.
2.	O representante do Ministério Público junto ao TCU (MPTCU) que atuou no feito, Procurador Rodrigo Medeiros de Lima, concordou com a proposta da SEC-AM (peça 29) , nos seguintes termos:
Examina-se tomada de contas especial (TCE) deflagrada pelo Fundo Nacional de Saúde (FNS) contra os ex-secretários de saúde de Passos/MG - a saber, os Srs. Marcelo Messias de Oliveira (9/6/2008 a 8/10/2008) e Cleiton Piotto Assunção (8/4/2009 a 28/11/2011) , em decorrência de irregularidades na comprovação de despesas com aquisição de veículo (R$ 44.000,00) e combustível (R$ 40.484,51) com recursos repassados pelo Fundo Nacional de Saúde (FNS) em 2008 e 2009.
Analisadas as alegações de defesa de ambos os responsáveis (peças 16 e 18-22) , a diligente Secex/AM concluiu que o Sr. Cleiton Piotto Assunção logrou demonstrar, à satisfação, ter adquirido e registrado o veículo em nome da prefeitura - encontrando-se, nos autos, nota fiscal e Certificado de Registro e Licenciamento de Veículo (CRLV) referentes às transações. A unidade técnica, em consulta ao sistema informatizado do Denatran (peça 23) , confirmou a informação e propugnou pela regularidade da correspondente despesa.
No tocante à compra de combustível, todavia, falharam os defendentes ao desconstituir a imputação de dano ao erário. À alegação de que não lhes caberia controlar e fiscalizar o uso da frota municipal", a secretaria habilmente contrapôs o argumento compilado a seguir:
15.6.3. Entretanto, a linha de argumentação da defesa equivoca-se ao entender que exige-se dos secretários de saúde assumir as funções de controle de frota atribuídas ao setor de transporte e as obrigações de controlar os gastos da prefeitura, atribuídas ao controle interno.
15.6.4. Na verdade, foi atribuída ao secretário municipal de saúde a competência de gerir o fundo municipal de saúde, inclusive assinando os cheques das despesas do fundo em conjunto com o prefeito municipal, conforme art. 3º da Lei Municipal de Passos-MG 1.767/1991 (peça 21, p. 13) , que confere ao secretário municipal de saúde a função de ordenador de despesas do fundo.
15.6.5. Ao ordenador de despesas compete verificar todo o processo de dispêndio, com o objetivo de, entre outras medidas, detectar possíveis irregularidades, de modo que a sua assinatura não configura mera formalidade, mas autêntica instância de controle de gastos dos recursos públicos. Quem assina o título de crédito assume o ônus de verificar a lisura dos pagamentos efetuados e da respectiva documentação de suporte, passando a responder por eventuais prejuízos originados desse ato (Acórdão 550/2015-TCU-Plenário, rel. Bruno Dantas; 6.213/2015-TCU-1ª Câmara, rel. Augusto Sherman; 635/2017-TCU-Plenário, rel. Aroldo Cedraz; 1.568/2015-TCU-2ª Câmara, rel. Ana Arraes) .
15.6.6. O art. 63, § 2º, da Lei 4.320/1964 estabelece que a liquidação da despesa terá por base os comprovantes da prestação efetiva do serviço, dentre outras exigências. 
15.6.7. Não fica evidenciado em que os secretários de saúde, como ordenadores de despesas, se fundamentavam, ao pagarem os gastos com combustível, visto não haver documentos de controle que comprovem os deslocamentos de veículos. As despesas deveriam estar suportadas por outros instrumentos de controle que evidenciassem o consumo de combustíveis.
Em vista dos temerários pagamentos efetuados sem o inarredável suporte documental, o Ministério Público entende configurada a culpa dos secretários municipais, conseguintemente aderindo à proposta condenatória formulada pela Secex/AM (peças 25-27) , por seus próprios fundamentos.
É o relatório.

8.1. Aldo Gurian Junior (OAB/MG 63.488) e outros, representando Marcelo Messias de Oliveira e Cleiton Piotto Assunção.

Procurador Rodrigo Medeiros de Lima.

TOMADA DE CONTAS ESPECIAL. IRREGULARIDADES CONSTATADAS NA APLICAÇÃO DE RECURSOS DO SISTEMA ÚNICO DE SAÚDE DESTINADOS À ATENÇÃO BÁSICA NOS EXERCÍCIOS DE 2008 e 2009. ACOLHIMENTO PARCIAL DAS ALEGAÇÕES DE DEFESA DE UM DOS RESPONSÁVEIS. REJEIÇÃO DAS ALEGAÇÕES DE DEFESA DO OUTRO RESPONSÁVEL. CONTAS IRREGULARES. DÉBITO. MULTA.

TOMADA DE CONTAS ESPECIAL (TCE)

Secretaria de Controle Externo no Amazonas (SEC/AM).

Em análise, tomada de contas especial (TCE) instaurada pelo Fundo Nacional de Saúde (FNS) , em desfavor de Marcelo Messias de Oliveira (gestão 9/6/2008 a 8/10/2008) e Cleiton Piotto Assunção (gestão 8/4/2009 a 28/11/2011) , ex-secretários municipais de saúde, em razão da não comprovação de despesas pagas com recursos federais repassados pelo FNS ao Fundo Municipal de Saúde de Passos/MG, na modalidade fundo a fundo, à conta dos programas do Piso de Atenção Básica, nos exercícios de 2008 e 2009 (peça 1) .
O FNS instaurou a presente TCE com base nas irregularidades apontadas pelo Departamento Nacional de Auditoria do Sistema Único de Saúde (Denasus) , oriundas de fiscalização realizada no período de 2/7/2012 a 7/7/2012, sobre a gestão de recursos federais repassados pelo FNS ao Fundo Municipal de Saúde de Passos/MG nos exercícios de 2008 e 2009, nos termos do Relatório de Auditoria Denasus 12.453, de 19/10/2012 (peça 2, p. 4-24) , e do Parecer Administrativo/COADE/CGAUD/DENASUS 316, de 31/3/2014 (peça 2, p. 138-139) , ante a ausência de comprovação de despesas pagas no valor original de R$ 84.484,51, assim discriminadas na tabela a seguir:
	Motivo
	Valor R$
	Data
	Responsável

	a) aquisição de combustíveis sem comprovação do deslocamento de veículos da secretaria municipal de saúde de Passos/MG
	1.795,26
	01/10/2008
	Marcelo Messias de Oliveira

		20.907,66
	03/10/2008
	
		16.207,61
	19/05/2009
	Cleiton Piotto Assunção

		1.573,98
	04/11/2009
	
	b) aquisição de veículo para o programa DST/AIDS
	44.000,00
	08/05/2009
	
	Total
	84.484,51
		
A então Secretaria de Controle Externo no Estado do Amazonas (Secex/AM) , atual Secretaria de Controle Externo no Amazonas (SEC/AM) promoveu, nos termos do despacho de 29/6/2018 (peça 9) , as citações dos responsáveis: (i) Marcelo Messias de Oliveira: ofício 1.227/2018, de 2/7/2018 (peça 12) , recebido conforme Aviso de Recebimento (AR) de peça 13; e (ii) Cleiton Piotto Assunção: ofício 1.228/2018, de 2/7/2018 (peça 11) , recebido consoante AR de peça 14.
O Sr. Marcelo Messias de Oliveira apresentou suas alegações de defesa de peças 18, p. 1-12, e 19, p. 1-11. Por sua vez, o Sr. Cleiton Piotto Assunção encaminhou suas alegações de defesa (peças 16, p. 1-17; e 20, p. 1-17) , juntamente com a documentação acostada às peças 21, p. 1-31, e 22, p. 1-30.
Após examinar as razões defensivas apresentadas, a SEC/AM sugeriu, em pareceres uníssonos (peças 25-27) :
a) rejeitar as alegações de defesa do Sr. Marcelo Messias de Oliveira, uma vez que não foram suficientes para sanear as irregularidades a ele atribuídas, julgar suas contas irregulares, condená-lo pelo débito no valor original de R$ 22.702,92 e aplicar-lhe individualmente a multa prevista no art. 57 da Lei 8.443/1992; e
b) acolher parcialmente as alegações de defesa do Sr. Cleiton Piotto Assunção, por elidir parte das irregularidades a ele atribuídas, julgar suas contas irregulares, condená-lo pelo débito no valor original de R$ 17.781,59 e aplicar-lhe individualmente a multa prevista no art. 57 da Lei 8.443/1992.
O representante do Ministério Público junto a este Tribunal (MPTCU) , em seu pronunciamento regimental (peça 29) , concordou com a proposta sugerida pela unidade técnica.
Manifesto, de pronto, minha concordância com os pareceres elaborados pela unidade técnica e pelo Parquet especializado, transcritos no relatório precedente, razão pela qual adoto os argumentos e as conclusões por eles externados como minhas razões de decidir, sem prejuízo de tecer algumas considerações acerca da matéria tratada nos autos.
Em relação à aquisição de veículo para o ambulatório escola e os portadores das DST/AIDS, no valor de R$ 44.000,00, o Sr. Cleiton Piotto Assunção demonstrou ter adquirido e registrado o veículo VW Kombi, ano fabricação/modelo 2008/2009, placa HLF-0367, em nome da prefeitura municipal de Passos/MG, consoante a documentação acostada aos autos: nota fiscal 102016 (peça 22, p. 18) , emitida em 28/4/2009 pela empresa Sovemar - Sociedade de Veículos Máquinas e Representações Ltda.; e o Certificado e Registro e Licenciamento de Veículo (CRLV) de peça 22, p. 29.
Essa informação também foi confirmada pela unidade técnica, mediante consulta ao sistema informatizado do Departamento Nacional de Trânsito (peça 23) .
Assim sendo, acolho a proposta da unidade técnica, que contou com a anuência do MPTCU, no sentido de afastar o débito no valor histórico de R$ 44.000,00 imputado ao Sr. Cleiton Piotto Assunção, ante a comprovação do nexo de causalidade entre a despesa referente à aquisição do referido veículo e o recurso federal repassado pelo FNS ao Fundo Municipal de Saúde de Passos/MG, no exercício de 2009.
Quanto às despesas com aquisição de combustíveis sem a comprovação de deslocamento de veículos da secretaria municipal de saúde de Passos/MG, os responsáveis apresentaram argumentos semelhantes em suas alegações de defesa. Em síntese, asseveram que:
i) o Requerido não pode ser responsabilizado pela suposta ausência de controle de frota dos veículos municipais, qualquer que seja a sua lotação, posto que a atribuição de controle e fiscalização sobre a circulação dos mesmos se inseria (e se insere) nas atribuições legais de órgão público municipal próprio (peça 19, p. 6; e peça 20, p. 7) ;
ii) não se pode imputar ao Requerido, (...) o dever de (...)  verificar a correção e racionalidade da liquidação da despesa com combustível, atribuição que por sua vez se insere nas competências legais do órgão de controle de interno (peça 19, p. 8; e peça 20, p. 9) ; e
iii) no caso dos autos, não se pode nem ao menos afirmar que houve uma transgressão, posto que todas as imputações formuladas foram pautadas por um completo e irrestrito desrespeito às leis municipais; e
iv) o Requerido não tem condições de responder pelo controle da frota municipal e correlatos gastos com combustível, temas que não se inseriam em suas competências legais (peça 19, p. 9; e peça 20, p. 13) .
Friso que não merecem acolhimento as alegações de defesa dos Srs. Marcelo Messias de Oliveira (peça 18, p. 2-12; peça 19, p. 1-11) e Cleiton Piotto Assunção (peça 16, p. 2-15; peça 20, p. 1-17) , no sentido de afastar suas responsabilidades pelas despesas com gastos de combustíveis custeadas com recursos federais repassados pelo FNS ao Fundo Municipal de Saúde de Passos/MG, haja vista não terem apresentado quaisquer documentos que assegurem o nexo de causalidade entre os recursos federais repassados pelo FNS ao Fundo Municipal de Saúde de Passos/MG e as despesas realizadas com aquisição de combustíveis, tais como: notas de empenho, contratos de prestação de serviço, notas fiscais.
Conforme destacado pela unidade técnica, não foi exigido dos Srs. Marcelo Messias de Oliveira (gestão 9/6/2008 a 8/10/2008) e Cleiton Piotto Assunção (gestão 8/4/2009 a 28/11/2011) , ex-secretários municipais de saúde, a assunção das funções de controle de frota atribuídas ao setor de transporte e as obrigações de controlar os gastos da prefeitura, atribuídas ao controle interno.
Por outro lado, a Lei Municipal de Passos/MG 1.767/1991 (peça 21, p. 13) , nos termos de seu art. 3°, incisos I e VII, atribui ao secretário municipal de saúde a função de gerir o fundo municipal de saúde e assinar cheques das despesas do fundo em conjunto com o prefeito.
Cumpre ressaltar que a imposição de comprovar a boa e regular aplicação dos recursos federais recebidos decorre do ordenamento jurídico, conforme disposto nos arts. 70, parágrafo único, da Constituição Federal, 93 do Decreto-lei 200/1967 e 66 do Decreto 93.872/1986 (Acórdão 3223/2017-TCU-Segunda Câmara, 392/2015-TCU-1ª Câmara, 1.921/2011-TCU-2ª Câmara, 203/2010-TCU-Plenário, 276/2010-TCU-Plenário, entre outros) . Ou seja, é ônus do gestor público oferecer documentação que demonstre, de forma efetiva, os gastos efetuados e o nexo de causalidade entre as despesas realizadas e a verba federal recebida, o que não foi apresentado nos presentes autos.
Nesse sentido, acolho a proposta da unidade técnica, que contou com a anuência do MPTCU, no sentido de julgar irregulares as contas dos responsáveis, bem como aplicar-lhe individualmente a multa prevista no art. 57 da Lei 8443/1992, nos valores indicados no quadro a seguir.
 
	Responsável
	Valor do Débito, correspondente ao montante gerido sem a comprovação de documentação financeira (R$) 
	Multa- art. 57 da Lei 8443/1992 (proporcional ao débito) (R$) 

	Marcelo Messias de Oliveira
	22.702,92
	5.000,00

	Cleiton Piotto Assunção
	17.781,59
	4.000,00

TCU, Sala das Sessões Ministro Luciano Brandão Alves de Souza, em 25 de junho de 2019.
Ministro VITAL DO RÊGO 
Relator